【裁判字號】    97,訴,304
【裁判日期】    980511
【裁判案由】    清償債務
【裁判全文】
臺灣新竹地方法院民事判決               97年度訴字第304號
原      告  謝正道
訴訟代理人  林言丞律師
複代理人    張雨馨
被      告  羅應明
訴訟代理人  洪大明律師
上列當事人間清償債務事件，本院於民國98年4月10日辯論終結
，判決如下：
    主  文
被告應給付原告新臺幣壹佰玖拾玖萬元，及其中新臺幣壹佰肆拾
玖萬元自民國九十七年四月十日起；其中新臺幣伍拾萬元自民國
九十七年十月十一日止，均按年息百分之五計算之利息。
訴訟費用由被告負擔。
本判決於原告以新臺幣陸拾柒萬元為被告供擔保後得假執行。
    事實及理由
甲、程序方面：
    原告對被告聲請支付命令，因被告聲明異議而視同起訴，其
    聲明為：被告應給付原告新臺幣（下同）199萬元，及自支
    付命令送達之日起至清償日止，按年息百分之5計算之利息
    。經原告於97年8月1日言詞辯論期日減縮部分利息之請求，
    嗣後再於97年9月9日之言詞辯論期日減縮並擴張利息之請求
    為149萬元部分自97年4月10日起算，50萬元部分自97年10月
    11日起算均至清償日止，按年息百分之5計算之利息，其訴
    之變更核屬聲明之減縮擴張，合於民事訴訟第255條第1項第
    3款規定，應予准許。
乙、實體方面：
壹、原告起訴主張：
一、原告為台洋營造股份有限公司（下稱台洋公司）之實際負責
    人，被告為國磊科技股份有限公司（下稱國磊公司）之負責
    人。台洋公司與國磊公司於85年4月22日簽訂工程合約，約
    定由台洋公司為國磊公司在新竹縣竹北市○○○段200地號
    上承攬興建第一期新建廠房。詎系爭工程地下室及一樓之結
    構體均完成時，國磊公司之財務出現問題，該工程合約即未
    再進行，台洋公司興建之工作物於未交付國磊公司前，仍屬
    台洋公司之財產。惟原告至興建現場查看，原先興建之建物
    業遭拆除，並已改建為其他建物。原告於知悉建物被拆除後
    ，與被告協議，被告同意賠償原告250萬元，乃於93年8月19
    日簽訂承諾書，承諾自93年9月起按月攤還，每年還款60萬
    元，第一個月自9月10日起，每月還款5萬元，償還期間至97
    年10月10日屆滿。嗣被告依約自93年9月27日起至97年2月5
    日止，陸續還款，合計共償還51萬元，尚餘199萬元未為清
    償。
二、被告抗辯系爭工程付款條件未成就，國磊公司或被告並未對
    原告或台洋公司負任何債務云云。惟查，台洋公司與國磊公
    司所簽定之工程合約書固有約定付款條件之約定，然此係指
    上開工程合約仍正常繼續進行時之付款條件，本件工程合約
    既興建至一半即因國磊公司財務出問題而終止，工程款債權
    當不可能再依照原先承攬契約之約定給付。
三、系爭承諾書係因原告出資之台洋公司承攬興建之工作物被拆
    除，而工作物坐落之土地由土地所有權人另售與他人，且工
    作物坐落之土地所有權人之一為被告之父羅慶珍，故原告認
    被告就上開建物之拆除亦參與討論，乃找被告就原告之損失
    為商談，經兩造協議後，被告始簽立系爭承諾書，被告自應
    依該承諾書履行，無從再主張國磊公司與台洋公司間之工程
    合約。
四、系爭承諾書之性質，若係就被告拆除建築物之侵權行為而簽
    訂，則時效自應從簽訂承諾書及各分期清償時起算，並無時
    效消滅之問題。且按請求權已經時效消滅，債務人仍為履行
    之給付者，不得以不知時效為理由，請求返還；其以契約承
    認該債務或提出擔保者亦同，民法第144條第2項定有明文。
    故本件縱有時效消滅之情事，惟被告已於93年8月19日簽立
    承諾書承認債務，自不得再以時效消滅為由抗辯。
五、並聲明：
(一)被告應給付原告199萬元，及其中149萬元部分自97年4月10
    日起暨其中50萬元部分自97年10月11日起，均至清償日止按
    年息百分之5計算之利息。
(二)原告願供擔保，請准宣告假執行。
貳、被告方面：
一、新竹縣竹北市○○○段200地號土地，係國磊公司向第三人
    承租，嗣租約終止，土地由地主收回，原由台洋公司承攬之
    工作物即依新竹縣政府建設局建造執照 (82)建都字第1294
    號所興建之建物即由地主拆除，嗣地主將土地出賣予訴外人
    旺矽科技股份有限公司，旺矽科技股份有限公司再另行申請
    建照，起造門牌號碼為中和街153號1~3樓之建物。上開拆除
    前之建物起造人為國磊公司並非被告，而承造人為台洋公司
    ，亦非原告。
二、債務承擔契約，應以債務存在為前提，始為有效成立之契約
    ；倘債務不存在，則無承擔債務之可言：
(一)國磊公司並未與原告簽約興建廠房，亦即原告對國磊公司並
    無任何債權存在，既無債權存在，自無債務承擔可言，足見
    系爭債務承擔之承諾書並不生任何之效力。
(二)依台灣高等法院檢察署90年度議字第3777號處分書曾論及本
    件國磊公司與台洋公司間之工程合約估價單附註（三）記載
    ：「本工程無預付款，且需等待本公司向銀行申貸款項撥付
    後方予核付工程款，承包商（即台洋公司）承諾按工程計劃
    進度施工，不得藉詞拖延或要求支付延滯利息。」，則國磊
    公司於系爭工程完成前，對台洋公司本即無給付工程款義務
    ，上開付款條件未成就，台洋公司即無權向國磊公司請求給
    付工程款，本件既無工程款債權存在，被告即無債務承擔可
    言。
三、上開國磊公司與台洋公司間之工程合約係於85年間簽訂，而
    工程款債權之時效為2年，本件縱認台洋公司對國磊公司有
    工程款給付請求權，亦早已罹於時效；況本件被告並非該合
    約之定作人，故無民法第144條第2項債務人以契約承認債務
    之適用，亦即被告仍得為時效消滅之抗辯。
四、答辯聲明：駁回原告之訴。
、本院之判斷：
一、本件經行爭點整理程序，兩造對於以下之事實均不爭執：
(一)被告於93年8月19日簽立承諾書，載明：「茲本人羅應明承
    諾償還謝正道先生為國磊科技股份有限公司興建廠房工程款
    合計新台幣貳佰伍拾萬元整。自民國九十三年九月起按月攤
    還，每年還款陸拾萬元整。第一個月自九月十日起，每月還
    款伍萬元。若有能力償還，應儘早償還。」、「PS：94年10
    月起按月照承諾給付，並補足93年未給付部分」、「付款期
    限至民國97年全部還清貳佰伍拾萬元」等語，有承諾書可參
    。
(二)依上開承諾書之約定，被告應自93年9月10日起至97年10月
    10日止，共分50期，以每月為一期，每期應於每月10日償還
    原告5萬元。
(三)被告於簽立上開承諾書後，迄今共償還51萬元。
(四)被告於97年4月9日收受支付命令聲請狀繕本，有本院送達回
    證可憑。
二、兩造均同意整理並協議簡化本件爭點如下：
(一)被告簽立承諾書所承諾償還之國磊公司興建廠房之工程款債
    權是否存在？
(二)被告得否以前開工程款債權不存在而拒絕履行依承諾書所定
    之給付義務？
(三)被告得否以前開工程款債權已罹於時效，而拒絕履行依承諾
    書所定之給付義務？
(四)原告如能依前揭承諾書請求被告履行時，被告應給付之各期
    款項是均已屆清償期？
三、茲就兩造爭執之事項，分述如次：
(一)被告簽立承諾書所承諾償還之國磊公司興建廠房之工程款債
    權是否存在？
１、查被告擔任法定代理人之國磊公司確曾於85年4月22日與原
    告擔任法定代理人之台洋公司訂定工程合約書，由台洋公司
    為國磊公司在新竹縣竹北市○○○段200地號上興建廠房，
    約定工程總價為1,435萬6,890元，此有工程合約書在卷可憑
    （卷第35頁至第45頁）。而國磊公司與台洋公司確實曾於工
    程合約之估價單附註（三）中約定「本工程無預付款，且需
    等待本公司向銀行申貸款項撥付後方予核付工程款，承包商
    （即台洋公司）承諾按約定工程計畫進度施工，不得藉詞拖
    延或要求支付延滯利息。」，此亦為原告所不否認。惟查，
    依上開約定僅可推知，國磊公司給付工程款之時機為國磊公
    司向銀行申貸款項撥付時，而國磊公司向銀行申貸款項完成
    ，給付工程款前，台洋公司仍應按工程計劃進度施工。由上
    開約定，國磊公司仍應向銀行申貸款項以為工程款之支付，
    尚無從以該約定推知國磊公司於系爭工程完工前，並無向銀
    行貸款，用以支付工程款之義務，被告辯稱國磊公司對台洋
    公司於系爭工程完工前，並無工程款給付義務云云，自非可
    採。
２、原告主張系爭承諾書簽訂之原因，係上開新建工程為人所拆
    除，工作物坐落之土地為地主出售他人，原告乃找被告要求
    賠償，而為被告所承諾等情，被告對於原告所主張之系爭承
    諾書簽發原因及被告確於93年8月19日簽立系爭承諾書之情
    並不爭執，惟以國磊公司對於原告並無工程款債務存在，其
    係承擔一不存在之債務云云為辯。惟查，國磊公司對台洋公
    司負有工程款債務，並應向銀行申貸款項以為工程款之支付
    ，有前開工程合約書及臺灣高等法院檢察署90年度議字第37
    77號處分書在卷可憑。而被告既於承諾書上載明：「茲本人
    羅應明承諾償還謝正道先生為國磊科技股份有限公司興建廠
    房工程款合計新台幣貳佰伍拾萬元整... 。」，而為付款之
    承諾，自係承認原告就台洋公司對國磊公司之工程款債權，
    得由原告出面主張，否則豈有任意簽立承諾書，而未抗辯僅
    台洋公司有權請求工程款之理？被告既簽立系爭承諾書，而
    願意對原告償還國磊公司所負之興建廠房工程款債務，事後
    自無從再以原告並非國磊公司之債權人為由拒絕給付。
３、綜上所述，被告簽立承諾書所承諾償還之國磊公司興建廠房
    之工程款債務，並非不存在。被告以原告對國磊公司並無工
    程款債權存在，認其債務承擔係無效契約云云，尚非可採。
(二)被告得否以前開工程款債權不存在而拒絕履行依承諾書所定
    之給付義務？
１、按當事人互相表示意思一致者，無論其為明示或默示，契約
    即為成立，民法第153 條第1 項定有明文。本件被告既書立
    承諾書，願承擔國磊公司所積欠之工程款250 萬元，此意思
    表示業已到達原告，原告亦同意以上開方式解決國磊公司工
    程款紛爭，則上開承諾書，即具備契約之效力，被告自應依
    約履行。
２、被告於系爭承諾書簽立後，確實亦依約給付原告款項合計51
    萬元，此為兩造所不爭執，益證上開承諾書於兩造間業生契
    約之效力。被告以前詞為辯，主張其債務承擔為無效云云，
    拒絕給付，自難謂為可採。
３、系爭承諾書，既係兩造間解決國磊公司所負工程款債務之契
    約，縱認國磊公司對原告無給付工程款之義務，被告亦應受
    自己之意思表示所拘束，應依契約履行，尚不得以契約成立
    前即已知悉，而依契約承諾之情事，再生爭執。
(三)被告得否以前開工程款債權已罹於時效，而拒絕履行依承諾
    書所定之給付義務？
１、按請求權已經時效消滅，債務人仍為履行之給付者，不得以
    不知時效為理由，請求返還，其以契約承認該債務或提出擔
    保者，亦同。民法第144條第2項定有明文。
２、本件縱認國磊公司之工程款債務已因時效完成而得拒絕給付
    ，被告卻仍於93年8月19日簽立系爭承諾書以為給付，依前
    引規定，自無從再行拒絕返還。被告以其非國磊公司與台洋
    公司間工程合約之定作人，認其無民法第144條第2項規定之
    適用云云。惟查，民法第144條第2項規定之以契約承認該債
    務者，並未限定須為原請求權之債務人。被告雖非前開工程
    合約書之當事人，惟其既已承認該債務，並且表明承擔之意
    旨，自有該條之適用。被告所辯，尚屬無據，自無可採。
(四)原告如能依前揭承諾書請求被告履行時，被告應給付之各期
    款項是均已屆清償期？
    本件原告既得依系爭承諾書請求被告給付款項，而系爭承諾
    書記載「付款期限至民國97年全部還清貳佰伍拾萬元。」，
    則本件被告應給付之各期款項於言詞辯論終結前均已屆清償
    期，並無疑異。
四、綜上，本件原告依承諾書之約定，請求被告給付199萬元，
    及其中149萬元部分自97年4月10日起暨其中50萬元部分自97
    年10月11日起，均至清償日止按年息百分之5計算之利息，
    核屬有據，應予准許。
五、原告陳明願供擔保，聲請宣告假執行，核無不合，爰酌定相
    當擔保金額准許之。
六、本件判決基礎已臻明確，兩造其餘攻擊防禦方法，經審酌後
    ，認均與判決結果不生影響，爰不一一論述。
七、結論：原告之訴為有理由，依民事訴訟法第78條、第390條
    第2項，判決如主文。
中    華    民    國    98    年    5     月    11    日
                  民事第一庭    法      官  蔡孟芳
以上正本係照原本作成。
如對本判決上訴，須於判決送達後20日內向本院提出上訴狀。
中    華    民    國    98    年    5     月    11    日
                                書  記  官  李慧娟

司法院資訊處製作；財團法人民間司法改革基金會備份。
